【裁判字號】    98,訴,1337
【裁判日期】    990224
【裁判案由】    返還租賃物等
【裁判全文】
臺灣臺南地方法院民事判決              98年度訴字第1337號
原      告  丁○○
訴訟代理人  丙○○
被      告  乙  ○
            甲○○
上列當事人間請求返還租賃物等事件，經本院於民國99年2月3日
言詞辯論終結，判決如下：
    主  文
被告應將門牌號碼臺南市○區○○○街九十八號房屋遷讓並交還
予原告。
訴訟費用新臺幣壹萬零壹佰參拾元由被告負擔。
    事實及理由
一、被告甲○○經合法通知，無正當理由，未於言詞辯論期日到
    場，核無民事訴訟法第386條所列各款情形，爰依原告之聲
    請，由其一造辯論而為判決。
二、原告起訴主張：
  (一)被告乙○於民國98年1月14日，向原告承租其所有之門牌號
    碼臺南市○區○○○街98號房屋（下稱系爭房屋），約定租
    賃期間為自98年1月14日起至103年1月13日止，每月租金為
    新臺幣（下同）5,000元，按月以現金支付，並訂立租賃契
    約且向法院辦理租賃契約公證。依房屋租賃契約第2、10條
    分別約定「乙方（即被告乙○）非經甲方（即原告）書面同
    意，不得將租賃物之全部或一部轉租或借與他人使用，亦不
    得其承租主體組織或負責人名義」、「乙方積欠租金達兩月
    總額，或違反本特約事項第壹項至第伍項規定之一者，甲方
    得終止租約，收回租賃物，如有損害，並得請求賠償」。詎
    被告乙○自98年l月14日承租系爭房屋之日起迄今，從未給
    付租金，且未經原告同意將系爭房屋全部轉租予被告甲○○
    ，依租賃契約及民法第440條之規定，原告自得終止兩造租
    賃契約，原告已於98年10月1日發函通知被告乙○終止兩造
    租賃契約，租賃契約既經終止，爰依租賃契約及民法第455
    條規定請求被告乙○遷讓交還系爭房屋。
  (二)系爭房屋為原告所有，被告甲○○非系爭房屋所有權人，亦
    無任何占有使用系爭房屋之正當合法權源，其占用系爭房屋
    顯屬無權占有，爰依民法第767條規定請求被告甲○○遷讓
    交還系爭房屋。
  (三)並聲明：(1)被告乙○、甲○○應將門牌號碼為臺南市○區○
    ○○街98號房屋遷讓交還原告。(2)訴訟費用由被告負擔。
三、被告乙○則以：被告乙○確自98年l月14日承租系爭房屋之
    日起迄今，從未給付租金，且未經原告同意轉租與被告甲○
    ○，惟被告乙○並未居住在系爭房屋，實係被告甲○○居住
    使用等語以資抗辯，並聲明：駁回原告之訴、訴訟費用由原
    告負擔。
四、被告甲○○則未於言詞辯論期日到場，亦未提出書狀作何聲
    明或陳述。
五、經查：
  (一)原告主張之事實，業據其提出其所述相符之本院所屬民間公
    證人吳明烈事務所98年度南院民公明字第43號房屋租賃契約
    公證書、房屋租賃契約書、臺南虎尾寮郵局存證號碼345號
    存證信函、臺灣郵政掛號郵件收件回執、房屋稅籍證明書等
    件為證（見本院卷第7-14頁），被告乙○對於其自98年l月
    14日承租系爭房屋之日起迄今，從未給付租金，且未經原告
    同意，全部轉租與被告甲○○之事實，並不爭執，被告甲○
    ○經合法通知，並未到庭爭執，亦未提出任何書狀為有利於
    己之答辯或陳述以供本院審酌，本院綜合上開事證，依調查
    證據之結果，認原告之主張為真實可信。
  (二)按轉租契約係債之契約，原則上於承租人與次承租人間為有
    效，承租人違反民法第443條第1項規定，將租賃物轉租於他
    人，同條第2項規定出租人得終止契約（最高法院98年台上
    字第659號判決意旨參照）；又依原告與被告乙○訂立之房
    屋租賃契約約第2、10條約定「乙方（即被告乙○）非經甲
    方（即原告）書面同意，不得將租賃物之全部或一部轉租或
    借與他人使用，亦不得其承租主體組織或負責人名義」、「
    乙方積欠租金達兩月總額，或違反本特約事項第壹項至第伍
    項規定之一者，甲方得終止租約，收回租賃物，如有損害，
    並得請求賠償」，此觀房屋租賃契約書自明。被告乙○既違
    反租賃契約之約定，積欠租金達2月總額，且將系爭房屋全
    部轉租，原告自得終止租賃契約，原告已以存證信函通知被
    告乙○終止租賃契約，並經被告乙○收受在案，是以原告與
    被告乙○間就系爭房屋租賃關係業已終止，原告依租賃契約
    第10條之約定，及民法第455條規定請求被告乙○遷讓交還
    系爭房屋，自屬有據。至被告乙○抗辯其並未實際占用系爭
    房屋乙節，查系爭房屋雖係被告甲○○實際占有使用，被告
    乙○並未實際占用，惟被告乙○與被告甲○○間既有租賃契
    約存在，被告乙○係出租人，依民法第941條之規定，其為
    間接占有人，難謂其非占有人，被告乙○此部分抗辯，尚屬
    無據。
  (三)復按占有人如無正當權源而占有所有物，所有人依民法第
    767 條前段規定，自得對於無權占有或侵奪其所有物者，請
    求返還之。而所有人請求返還所有物之對象係現在占有該物
    之人，包括直接占有人及間接占有人（最高法院29年上字第
    1061 號判例參照）。又對於物有事實上管領之力者為占有
    人；又承租人基於租賃關係對於租賃物為占有者，出租人為
    間接占有人。出租人係經由承租人維持其對物之事實上管領
    之力，仍係現在占有人。所有人對於無權占有其所有物者得
    請求返還之，所稱占有不惟指直接占有，即間接占有亦包括
    在內。系爭房屋為原告所有，被告甲○○與被告乙○間之轉
    租契約，本於租賃契約，乃屬債權契約之性質，僅具拘束契
    約當事人間之相對效力，被告甲○○尚不得以與被告乙○間
    之租賃契約而對系爭房屋所有權人即原告主張有何合法占有
    系爭房屋之權源。
  (四)綜上所述，原告與被告乙○間之租賃契約既經終止，原告依
    租賃契約第10條及民法第455條租賃物返還請求權，訴請被
    告乙○遷讓返還系爭房屋；並本於所有人之地位，依民法第
    76 7條第1項前段所有物返還請求權之規定，訴請被告甲○
    ○遷讓返還系爭房屋，為有理由，應予准許。
六、末按法院為終局判決時，應依職權為訴訟費用之裁判，民事
    訴訟法第87條第1項定有明文。本件訴訟費即裁判費確定為
    10,130元（即第一審裁判費），應由敗訴之被告負擔。
七、據上論結，本件原告之訴為有理由，依民事訴訟法第385條
    第1項前段、第87條第1項、第78條、第85條第1項，判決如
    主文。
中    華    民    國    99    年    2     月    24    日
                  民事第二庭    法  官    張桂美
以上正本證明與原本無異。
如不服本判決，應於送達後廿日內，向本院提出上訴狀並表明上
訴理由，如於本判決宣示後送達前提起上訴者，應於判決送達後
廿日內補提上訴理由書（須附繕本）。
中    華    民    國    99    年    2     月    24    日
                                書記官    謝安青

司法院資訊處製作；財團法人民間司法改革基金會備份。
